臺灣板橋地方法院民事判決　　　　　　 100年度訴字第1302號
原　　　告　邱益峰
被　　　告　潘玫君
訴訟代理人　許朝昇律師
上列當事人間請求損害賠償等事件，經本院於民國100 年10月20
日言詞辯論終結，判決如下：
    主  文
被告應給付原告新台幣貳佰壹拾陸萬壹仟壹佰拾肆元，及自民
國一百年五月二十八日起至清償日止，按週年利率5%計算利息。
訴訟費用由被告負擔。
本判決第一項於原告以新台幣柒拾萬元供擔保後得假執行；但
被告如於執行標的物拍定、變賣或物之交付前，以新台幣貳佰壹
拾陸萬壹仟壹佰拾肆元為原告預供擔保後，得免為假執行。
    事實及理由
一、原告主張：兩造於民國90年4 月22日結婚，原告為營夫妻生
    活，於93年7 月29日購買門牌號碼新北市○○區○○路2段
    194 號4 樓房屋連同所坐落土地（下稱系爭不動產）居住，
    並向中國信託銀行辦理房屋貸款及設定第一順位抵押權。嗣
    原告於96年12月10日，以贈與為原因，將系爭不動產移轉登
    記予被告，但上開房屋貸款皆由原告按月繳納。嗣因兩造屢
    起勃谿，遂於98年8 月12日協議離婚（同日辦畢離婚登記）
    ，並於離婚協議書（下稱系爭離婚協議書）中約定被告應於
    辦妥離婚登記1 個月內將系爭不動產移轉過戶返還原告。惟
    因被告怠於履行離婚協議，及被告因自己債務致依離婚協議
    應返還原告之系爭不動產遭鈞院99年度司執宇字第25456 號
    強制執行事件（下稱系爭執行事件）拍賣。系爭不動產經拍
    賣及製作分配表分配後，原告得知該分配表尚有分配餘額
    1,790,419 元（下稱系爭分配款）得由被告領回。惟依兩造
    間之系爭離婚協議書之約定，被告應將系爭不動產移轉登記
    返還原告，然現遭拍賣予第三人所有，被告已給付不能，且
    係屬可歸責於被告，依民法第226 條規定，被告應對原告負
    損害賠償責任。系爭執行事件拍賣後之分配，除抵押債權人
    及稅務機關之分配等，被告因自己對訴外人板信商業銀行股
    份有限公司（下稱板信銀行）之債務及板信銀行參與分配之
    程序費用共370,715 元，尚餘1,790,419 元應返還系爭不動
    產原登記所有權人即被告，皆屬被告債務不履行應賠償之金
    額，合計2,161,134 元（計算式：0000000 ＋37071 ＝0000
    000 ）等語。聲明求為：被告應給付原告2, 161,134元，及
    自起訴狀繕本送達翌日起至清償日止，按週年利率5%計算之
    利息；願供擔保請准宣告假執行。
二、被告則以：
  (一)系爭不動產乃兩造間結婚後購置後共營婚姻生活之處，並向
    中國信託銀行辦理房屋貸款及設定第一順位抵押權，原登記
    於原告名下，被告亦有分擔繳納房屋貸款一段期間。詎原告
    於95年8 月間，在被告不知情下，以系爭不動產為擔保另向
    台新銀行辦理第二順位最高限額48萬元貸款，並於95年8 月
    28日完成第二順位抵押權設定登記，嗣原告於96年12月10日
    以贈與為原因，將系爭不動產移轉登記於被告名下。
  (二)系爭不動產於98年7 月間，雖被告前因其胞妹潘雅惠所有另
    棟房產所向板信銀行房貸借款中，擔任連帶保證人，嗣因該
    房產遭板信銀行拍賣後不足清償債務款項，經板信銀行追及
    至被告所有之系爭不動產，而於98年7 月31日辦理查封登記
    。然嗣經被告努力與板信銀行協商債務，於99年3 月間協商
    成功，板信銀行遂向法院聲請撤回執行而將系爭不動產之啟
    封。
  (三)原告就系爭不動產之台新銀行第二順位抵押貸款於97年間已
    陸續未繳，就此貸款未繳系爭房地必將受銀行聲請拍賣執行
    之事實，於兩造98年8 月12日簽署離婚協議書時，即為原告
    所明知且得預料，且原告於99年4 、5 月間當著被告、被告
    之妹潘雅惠（現已更名潘忻愉）及被告友人劉達川面前，明
    確陳稱不要系爭不動產而由被告處理之意思表示，意即已拋
    棄系爭離婚協議書第4 條之移轉登記請求權。其後系爭不動
    產因原告未繳納台新銀行貸款而於99年4 月12日遭查封，並
    遭拍賣，故退萬步言，系爭不動產之拍賣及無法過戶之緣由
    ，皆係原告未繳納房貸致遭其債權人台新銀行查封拍賣所致
    ，被告並無債務不履行之故意、過失，原告本件請求為無理
    由等語，資為抗辯。並答辯聲明：駁回原告之訴及假執行之
    聲請；如受不利判決，願供擔保請准宣告免為假執行。
三、兩造不爭執事項：
  (一)系爭不動產乃兩造間結婚後購置後共營婚姻生活之處，登記
    於原告名下，並向中國信託銀行辦理房屋貸款及設定第一順
    位抵押權。嗣原告於95年8 月28日，以系爭不動產為擔保另
    向台新銀行借款48萬元及設定第二順位最高限額抵押權。嗣
    原告將系爭不動產於96年12月10日以贈與為原因，移轉登記
    於被告所有。
  (二)兩造於98年8 月12日簽立系爭協議離婚書，並於同日辦畢離
    婚登記，約定被告應於辦妥離婚登記1 個月內將系爭不動產
    移轉過戶返還原告。
  (三)被告前因其胞妹潘雅惠所有另棟房產所向板信銀行房貸借款
    中，擔任連帶保證人，因胞妹潘雅惠未依約繳款，胞妹房產
    遭板信銀行拍賣後不足清償債務，經板信銀行追及至被告所
    有之系爭不動產，系爭不動產於98年7 月31日遭板信銀行辦
    理查封登記。經板信銀行對被告及潘雅惠取得民事確定判決
    為執行名義，向本院聲請強制執行，由本院以98年度司執字
    第58178 號強制執行事件受理，惟該執行案件嗣因執行系爭
    不動產無實益，又無其他可供執行之財產，而發給板信銀行
    債權憑證而終結（見本院所調取之98年度司執字第58178 號
    強制執行卷宗）。
  (四)系爭不動產第二順位抵押權人台新銀行以原告、被告2 人為
    執行債務人，聲請拍賣抵押物（即系爭不動產），經本院以
    99年度司執字第25456 號強制執行事件受理（即系爭執行事
    件）。系爭不動產經上開執行法院拍賣及製作分配表，分配
    予各債權人後，尚有分配餘額1,790,419 元應發還給原系爭
    所有權人即被告（見原證5 之分配表影本）。
四、兩造爭執事項要點：
  (一)原告是否已拋棄系爭離婚協議書之系爭不動產移轉登記請求
    權？
  (二)原告請求被告應負債務不履行之損害賠償責任，有無理由？
    如為肯定，其得請求金額應為若干？
  茲論述如下：
五、原告主張兩造於98年8 月12日簽立協議離婚書（同日辦畢離
    婚登記），約定被告應於辦妥離婚登記1 個月內將系爭不動
    產移轉過戶返還原告等事實，為被告所不爭，並有系爭離婚
    協議書影本1 件、原告戶籍記事已登記98年8 月12日離婚之
    戶籍資料影本1 件在卷可證，自堪信為真正。故原告主張被
    告應依系爭離婚協議書之約定，於98年9 月11日前將系爭不
    動產移轉登記予原告，洵為正當。
六、被告雖辯稱原告已拋棄系爭不動產之移轉登記請求權等語，
    然為原告否認。查，被告雖聲請訊問證人即被告之胞妹潘雅
    惠（現已更名潘忻愉）、證人劉達川以為證明，惟：
  (一)經本院就證人劉達川與被告、潘雅惠3 人如何會合、何處會
    合、如何前往原告住處、由何人開車等節，隔離訊問2 位證
    人，證人劉達川證稱：伊住在三重，潘雅惠及被告住新莊，
    潘雅惠在99年4 月初某日中午打電話給伊，問伊能不能陪他
    及被告一起去找他姊姊的前夫（即原告），伊從三重住處開
    車到新莊去接潘雅惠及被告，潘雅惠跟被告一起上車後，是
    由伊開車，潘雅惠沿途告訴伊如何開車到原告泰山住處，伊
    與被告、潘雅惠3 人大概是在當天下午3 、4 點到達原告泰
    山住處等語（見本院100 年10月20日言詞辯論筆錄）；然就
    上開事項，證人潘雅惠卻證稱：伊在99年4 月7 日打電話跟
    劉達川約好隔天4 月8 日陪伊跟被告去找原告。99年4 月8
    日當天，3 人是開車去原告住處，一開始是由被告潘玫君開
    車，後來是由伊開車，車則是被告潘玫君的。當時伊與被告
    同住一處，住新莊，而劉達川住三重。伊跟劉達川先約在新
    北市○○區○○路1 段伊母親經營的海產店裡碰面，劉達川
    是騎摩托車到海產店與伊會合後，由伊開車載劉達川一起到
    新莊去找被告，跟被告會合。然後由伊開車去原告住處等語
    ，此有本院100 年10月20日言詞辯論筆錄存卷可稽，是證人
    2人就上開事項之證述情節，顯然不符，而非無疑。
  (二)次查，原告堅決否認證人劉達川有到原告住處而在場乙節，
    本院就證人到達原告住處後之現場情形如何等節，經隔離訊
    問2 證人，其中證人劉達川證稱：原告開門後，只有潘雅惠
    及被告2 人進去原告屋內，伊則沒有進去，留在外面，原告
    沒有關上大門，應該有看到伊，伊就站在門口。潘雅惠及被
    告2 人進去原告屋內後，與原告談什麼，伊沒有聽的很仔細
    ，伊只聽到被告口氣蠻大聲的講說『跟板信協商好了，你趕
    快繳貸款，繳一繳辦過戶』，蠻大聲的。（問：被告為何這
    樣講？）前面伊沒有聽清楚，所以伊也不知道他為何這樣講
    。伊就站在門口處，有時有在聽，有時沒在聽。潘雅惠跟被
    告進去原告屋內後，伊就去抽菸，大概距離門口6 公尺之遠
    ，抽完菸也一直待在抽菸的地方等語（見本院同上期日言詞
    辯論筆錄），然證人潘雅惠卻證述：伊與被告、劉達川3 人
    全部都進去原告屋內客廳，劉達川也進去原告屋內客廳，劉
    達川從頭到尾都跟伊與被告在一起待在原告屋內的客廳，劉
    達川從頭到尾都有聽到伊及被告、原告間的對話。伊等3 人
    進入原告屋內後，只有伊跟被告2 人與原告談，劉達川沒有
    講話，只有在旁邊，但還是在屋內，只是在伊及被告旁邊。
    伊等3 人在原告屋內，從頭到尾待了應該有半個小時等語（
    見本院同上期日言詞辯論筆錄），二人證述之情節，亦顯然
    不符；參諸原告承認確有被告及證人潘雅惠2 人至原告住處
    找原告乙事，惟堅決否認見過證人劉達川或證人劉達川有在
    場等情（見本院同上期日言詞辯論筆錄），則上開二證人，
    竟然就劉達川究有無進入原告住處屋內之重要情節，證述內
    容完全互相齟齬，實無從證明證人劉達川當時確有在場，故
    證人劉達川其上開證述，顯無足採。
  (三)而證人潘雅惠雖另證稱：伊及被告2 人只是去跟原告說板信
    銀行沒有查封，叫原告去辦理房子的過戶。但原告當時一直
    在講電話，他很忙，他一直不理伊與被告，只有跟伊等說房
    子他不要了，叫伊等自己處理；伊不知道原告跟誰講手機，
    但是好像是在講檳榔的事情等語（見本院同上期日言詞辯論
    筆錄），是依證人潘雅惠上開所述情節，當時原告一直在與
    他人講手機，根本不理會被告及潘雅惠，則是否果有如其所
    言原告只有告以房子他不要了，叫伊等自己處理之情，顯非
    無疑；而觀諸潘雅惠與被告係親姊妹關係，且被告復因擔任
    潘雅惠之連帶保證人，由於潘雅惠未依約清償板信銀行債務
    ，板信銀行轉而向擔任連帶保證人之被告求償，致系爭不動
    產遭板信銀行查封等情，證人潘雅惠於本事件顯為利害關係
    人；又原告當時本身亦積欠中國信託銀行及台新銀行債務，
    遭債權銀行催討，已如前述，原告本身已需錢恐急，客觀上
    實無任意拋棄系爭不動產之移轉登記請求權之理。因此，揆
    諸上開等情，證人潘雅惠之前開證言，顯係迴護被告之詞，
    而無足憑信。
  (四)基上，被告抗辯原告已拋棄系爭不動產之移轉登記請求權云
    云，洵無可採。
七、按因可歸責於債務人之事由，致給付不能者，債權人得請求
    賠償損害。民法第226 條第1 項定有明文。本件依兩造間98
    年8 月12日離婚協議書之約定，被告應於離婚登記後1 個月
    內（即98年9 月11日）將系爭不動產移轉登記予原告，已如
    前述，然被告卻未依約履行，致系爭不動產遭被告之債權人
    即板信銀行查封，嗣又因台新銀行聲請強制執行拍賣系爭不
    動產後已由第三人取得，而給付不能，此乃屬可歸責於被告
    之事由，致給付不能，故原告依上開規定，請求被告負損害
    賠償責任，乃為有據。至於被告雖辯稱系爭不動產遭拍賣乃
    因原告積欠台新銀行債務所致，為可歸責於原告等語，然系
    爭不動產於98年7 月31日遭被告之債權人板信銀行辦理查封
    登記，被告依系爭離婚協議書之約定，應於離婚登記後1個
    月內即98年9 月11日前將系爭不動產移轉登記予原告，雖於
    兩造簽立系爭離婚協議書時，系爭不動產固因遭查封登記而
    無法移轉登記予原告，然依民法第246 條第1 項：「以不能
    之給付為契約標的者，其契約為無效。但其不能情形可以除
    去，而當事人訂約時並預期於不能之情形除去後為給付者，
    其契約仍為有效。」規定，兩造系爭離婚協議書之上開約定
    ，乃係兩造訂約時預期於不能之情形除去後為給付，亦即，
    兩造預期並約定於辦理離婚登記後1 個月內，被告得將上開
    遭板信銀行查封而不能移轉登記之情形除去，並將系爭不動
    產辦理移轉登記予原告，故兩造間上開約定依法仍屬有效。
    惟因被告未能依約除去上開遭查封登記而無法辦理移轉登記
    之情形，乃屬可歸責於被告之事由，故被告此部分所辯，為
    無可採。
八、系爭不動產經執行法院拍賣後製作分配表，除抵押債權人及
    稅務機關之分配，及被告因自己對板信銀行之債務及板信銀
    行參與分配之程序費用共370,715 元外，尚餘1,790,419 元
    應返還系爭不動產原所有權人即被告等事實，為兩造所不爭
    ，並有系爭執行事件分配表影本附卷可憑。故原告請求被告
    應賠償2,161,134 元（計算式：0000000 ＋37071 ＝000000
    0 ），為有理由，應予准許。
九、綜上，原告基於兩造間系爭離婚協議書之約定及民法第226
    條第1 項規定，請求被告應給付原告2,161,134 元，及自起
    訴狀繕本送達翌日即100 年5 月28日起至清償日止，按週年
    利率5%計算之法定遲延利息，即為正當，應予准許。
十、兩造陳明願供擔保請為宣告假執行或免為假執行，經核均與
    規定相符，爰分別酌定相當之擔保金額宣告之。
十一、因本案事證已臻明確，兩造其餘主張陳述及所提之證據，
      經審酌後認於本判決結果不生影響，爰不一一論述，附此
      敘明。
十二、結論：原告之訴為有理由，依民事訴訟法第78條、第390
      條、第392 條，判決如主文。
中    華    民    國   100    年    11    月    10    日
                  民事第一庭    法  官  陳翠琪
以上正本係照原本作成
如對本判決上訴，須於判決送達後20日內向本院提出上訴狀。如
委任律師提起上訴者，應一併繳納上訴審裁判費。
中    華    民    國   100    年    11    月    11    日
                                書記官  簡曉君